【裁判字號】    98,訴,984
【裁判日期】    981222
【裁判案由】    強盜
【裁判全文】
臺灣臺北地方法院刑事判決               98年度訴字第984號
公  訴  人  臺灣臺北地方法院檢察署檢察官
被      告  己○○
選任辯護人  李淵聯律師
上列被告因強盜案件，經檢察官提起公訴（98年度偵字第1870號）
，本院判決如下：
    主  文
己○○以非法方法，剝奪人之行動自由，未遂，處有期徒刑肆月
。又以非法方法，剝奪人之行動自由，處有期徒刑捌月。應執行
有期徒刑玖月。
    事  實
一、己○○因患有精神官能性憂鬱症，而有情緒低落及睡眠障礙
    等病症，並曾前往位於臺北市大安區之康合診所就診，領有
    「舒夢眠錠（Sleepman）」【含有Zolpidem成分，屬管制藥
    品管制條例所規範之第4級管制藥品，服用後有安眠作用】
    、「克癇平錠（Clonopam）」【含Clonazepam成分，屬毒品
    危害防制條例所規範之第4級毒品，服用後有鎮靜、抗痙攣
    及肌肉鬆弛等作用】等藥物。又戊○○、丁○○均為性交易
    工作者，前均與己○○有過性交易，詎己○○不思依照醫囑
    正當使用藥物，竟基於妨害他人自由之犯意，於下列時、地
    以非法方法剝奪他人之行動自由：
    （一）於民國97年12月1日，以欲進行性交易為由，前往臺
          北市○○區○○路232號9樓之21戊○○之租屋處，俟
          進入屋內後，己○○隨即自背包中取出兩瓶瓶裝飲料
          ，一為舒跑，一則為摻有前開安眠、鎮靜藥物之小寶
          特瓶裝之柳橙汁，並要求戊○○喝下柳橙汁部分，紀
          淑惠當場表示欲飲用舒跑，惟遭己○○所拒，己○○
          並稱戊○○如同意喝下柳橙汁，將另外加付新臺幣（
          下同）1000元，圖以此非法方法，剝奪他人行動自由
          ，戊○○飲用一口後，因該柳橙汁口感過於苦，紀淑
          惠旋即至洗手間內吐出，己○○對此甚為不滿，並稱
          欲離去之意，然己○○非但未立刻離開，反多次勸服
          戊○○喝下柳橙汁，直至戊○○堅拒並表示將召友人
          前來，己○○始行離去而未遂。
    （二）於97年12月5日15時許，己○○再次以進行性交易為
          由，至臺北市○○區○○路232號3樓311室丁○○之
          租屋處，俟進入屋內後，己○○隨即自身上外套口袋
          中取出1瓶亦摻有前開安眠、鎮靜藥物之瓶裝柳橙汁
          ，置放於丁○○之化妝臺上，要求丁○○飲下，迨林
          素碧飲用前開柳橙汁，經過約3秒鐘後，旋即失去意
          識，而以此非法方法剝奪丁○○之行動自由。迄至翌
          （6）日13時許，丁○○意識逐漸恢復，始步行至屋
          外，適巧遇鄰居乙○○，乙○○見丁○○身體狀況，
          即帶同丁○○至醫院就診。嗣於98年12月11日丁○○
          檢具所承租之大樓內之監視器翻拍照片及其與己○○
          之通聯記錄報警，並由警方於同年月22持本院所簽發
          之搜索票及臺灣臺北地方法院檢察署簽發之拘票，將
          拘提己○○到案，並扣得行動電話乙具（含門號0000
          000000之SIM卡）以及「舒夢眠錠」1顆及「克癲平錠
          」2顆，而獲悉上情。
二、案經丁○○訴由臺北市政府警察局萬華分局報由臺灣臺北地
    方檢查署檢察官偵查起訴。
    理  由
壹、證據能力之認定：
  一、被害人戊○○、丁○○、證人乙○○、甲○○等前於偵查
      中所為之指述及證詞（見98年度偵字第1870號卷二第4-9
      頁、第63頁），固均屬被告以外之人於審判外之陳述，惟
      依刑事訴訟法第159條之1第2項規定，原則上屬於法律規
      定為有證據能力之傳聞證據，於例外顯有不可信之情況，
      始否定其得為證據。是以，得為證據之被告以外之人於偵
      查中所為之陳述，因其陳述未經被告詰問，應認屬於未經
      合法調查之證據，此項詰問權之欠缺，非不得審判中由被
      告行使以補正，而完足為經合法調查之證據，最高法院97
      臺上字第2340號判決參照。而證人戊○○、丁○○、乙○○、甲○○等人，既於本院審理中經傳喚到庭，且經被告
      當庭行使詰問權，是認該瑕疵業已治癒，為有證據能力。
      另戊○○、丁○○及乙○○之警詢筆錄，業據辯護人否認
      其證據能力，自不得採為論罪科刑之依據。至於證人黃明
      坤、鄧書芳（見偵卷二第61-6 2頁）等於偵查中之證述均
      已具結，依前開最高法院之判決意旨，本僅屬調查證據程
      序之瑕疵，非謂無證據能力，又依刑事訴訟法第159條之1
      第2項規定，亦無顯不可信之情形，則法律既另有規定認
      具有證據能力，且辯護人亦具狀對該二證人之證詞表示無
      意見而捨棄詰問權之行使（見本院卷第35頁），是以，該
      等證人之證詞亦屬有證據能力。
  二、又本院認定被告犯罪事實所引用之下列證據資料及物證，
      並無證據證明係公務員違背法定程式所取得，且被告暨其
      辯護人對於證據能力均表示不爭執，迄至言詞辯論終結前
      亦未聲明異議，經核亦無顯有不可信之情況與不得作為證
      據之情形，本院審酌上開證據資料製作時之情況，尚無違
      法不當及證明力明顯過低之瑕疵，認為以之作為證據應屬
      適當，是依刑事訴訟法第159條至第159條之5規定，均有
      證據能力，合先敘明。
貳、理由部分：
  一、上揭犯罪事實，訊據被告己○○固坦承於犯罪事實（一）
      、（二）所載之時間，有前往戊○○、林素地等之租屋處
      ，或為聊天，或進行性交易，惟矢口否認有提供飲料予渠
      等飲用，並辯稱其與證人戊○○、丁○○等人均係單純性
      交易關係，係渠等故意誣指本件犯行，用以圖謀金錢云云
      。經查：
      （一）被告於犯罪事實（一）、（二）所載之時、地，曾
            以進行性交易為由，至被害人戊○○、丁○○之租
            屋處等情，業為被告所承認，核與證人戊○○、林
            素碧之證述情節相符（見偵卷二第4-9頁），並有
            丁○○所使用之0000000000之行動電話門號通聯記
            錄、己○○所使用之0000000000之行動電話門號之
            通聯記錄各乙份及監視器翻拍照片4張等在卷可憑
            ，則被告有於犯罪事實所載之時間，至被害人紀淑
            惠、丁○○之租屋處之事實，應堪認定。
      （二）又被告前因工作壓力大，神經質、緊張、怕吵、情
            緒低落、有睡眠障礙等症狀，而前往康合診所就醫
            治療，並領有安眠藥物Sleepman、助眠劑Clonazep
            am等藥物服用，此有康合診所主治醫師丙○○所撰
            之病歷摘要1紙在卷可稽（見偵卷二第75頁），並
            據證人丙○○於偵查中到庭結證屬實（見偵卷二第
            71-73頁）。又於97年12月22日搜索時，於被告機
            車上所扣得之不明藥物3顆，經送行政院衛生署管
            制藥品管理局鑑定之結果，該3顆不明藥物分別含
            有Zolpidem（外觀印有舒夢眠錠字樣）、Clonazep
            am（外觀印有景德克癇平錠字樣）之成分，Zolpid
            em為毒品危害防制條例管制之第4級毒品，屬抗焦
            慮、鎮靜安眠劑，服用後有安眠作用；Clonazepam
            則為管制藥品管理條例第4級管制藥品，適應症為
            抗癲癇，服用後有鎮靜、抗痙攣及肌肉鬆弛等作用
            ，此有行政院衛生署管制藥品管理局管檢字第0970
            013274號鑑定書1紙在卷可稽（見偵卷一第86-87頁
            ），則由警方前去搜索時於被告之交通工具查扣此
            等藥物以觀，更可證被告係隨身攜帶該藥物，由此
            更可佐證被害人戊○○、丁○○證詞並非杜撰。另
            證人丙○○於偵查中復證稱若先前未曾服用過Slee
            pman、Clonazepam兩種藥物，有可能在5分鐘內發
            生作用等語（見偵卷二第73頁）；證人鄧書芳即管
            制藥品局之人員於偵查中並證稱鑑定書所載藥物，
            係用以治療睡眠障礙，一般成人服用舒夢眠錠1碇
            ，半小時會發生作用，景德克癇平錠亦屬鎮靜安眠
            作用，服用後會想睡覺等語（見偵卷二第62頁），
            則Sleepman、Clonazepam兩種藥物服用後均足使人
            進入睡眠而陷於無意識狀態，且被告顯有取得使他
            人安眠、陷於無意識狀態之藥物之來源，而被告亦
            確實持有該等藥物之事實，亦足堪認定。
      （三）再被告固否認曾提供柳橙汁予戊○○、丁○○飲用
            之事實，惟其於偵查中接受偵訊時，檢察官訊問被
            告為何提供柳橙汁予戊○○、丁○○，被告係答稱
            因為要與渠等做朋友等語（見偵卷二第7頁），核
            與證人戊○○、丁○○歷次之證述情節相符（見偵
            卷二第4-9頁、本院卷98年12月2日之審判筆錄），
            並衡諸被告該次偵訊前，就有無提供飲料予戊○○
            、丁○○飲用乙節，均為否認之答辯，堪認被告之
            智識程度足以明瞭檢察官所訊問之問題為何，尚不
            能以被告領有殘障手冊，認為其智識程度不足，而
            為有利被告之認定，則被告辯稱未提供飲料予紀淑
            惠、丁○○飲用乙節，顯屬事後卸責矯飾之詞，不
            足採信。而被告持有足使人安眠陷於無意識狀態之
            藥物已如前述，復參諸證人乙○○於審理中證稱伊
            與丁○○係同住於三樓，伊係進門時適巧碰見林素
            碧，當時丁○○精神意識不清楚，走路不正常，須
            依靠伊攙扶，伊以為丁○○感冒，並向丁○○表示
            感冒如此嚴重應該就醫，因此伊帶同丁○○至永康
            診所就診，醫生當時曾詢問丁○○有無服用安眠藥
            物，丁○○表示沒有，醫生表示讓丁○○回去睡覺
            ，等醒後再吃藥，再視後續情況如何，隔一、兩日
            後，伊又遇見丁○○，丁○○曾詢問伊放在其房間
            內之藥物係何種藥物，伊向丁○○表示係伊帶同林
            素碧就診時，醫生所開具之藥物等語（見本院98年
            12月2日之審判筆錄）。復矧之卷附之丁○○於永
            康診所就醫之病歷，其上亦記載症狀為頭昏（
            dizziness）、噁心（nausea）、虛弱（general
            weakness）等症狀，此有丁○○之永康診所病歷乙
            紙在卷可稽，則被告丁○○在被告拜訪其租屋處離
            去後，事後有出現暈眩等症狀顯堪予認定。而證人
            甲○○即永康診所之醫生到庭證稱伊係依據病人之
            敘述為記載，做初步檢查而已，若要知悉暈眩原因
            須至醫院特別門診為詳細檢查，伊今日證述之證詞
            均依據病歷為回答，對於當日有無詢問丁○○是否
            有服用安眠藥乙節並無印象等語（見本院卷98年12
            月9日審判筆錄），則被告之辯護人固指摘丁○○
            當時未曾要求驗血用以證明有服用藥物之情，惟依
            諸證人甲○○前開之證詞，仍不足以為有利被告之
            認定，蓋依據證人甲○○之證詞僅足堪認定當時林
            素碧救診時之外觀症狀，確實造成暈眩之原因不明
            ，且對於當日就診情形細節亦無印象，僅得依據證
            人丁○○病歷之記載為答覆，加以證人乙○○表示
            隔一、兩日後證人丁○○尚且向伊詢問房間內之藥
            物為何，顯難認依照證人丁○○當時之精神狀態，
            足以意識到當時可能遭被告誘騙，而服用下不明藥
            物，更無可能思及需為驗血之要求，僅單純就暈眩
            症狀為陳述，並向證人甲○○表示曾有暈眩病史，
            證人丁○○之舉衡與常理並無異常之處，尚不得執
            證人甲○○之證詞用以認定證人丁○○之證詞有瑕
            疵，而不可採信。
      （四）而經核證人戊○○、丁○○與乙○○等人多次證詞
            ，渠等迭次於警詢中、偵查中迄至本院審理中，非
            但前後供述一致，且彼間於審理中經交互詰問後，
            亦無互核相為矛盾之處，苟非確有該等情事發生，
            而屬事後編纂之詞，實無可能歷次陳述就細節部分
            毫無歧異之情形，且有通聯記錄、監視器翻拍照片
            等客觀證據在卷可稽，益證渠等證述情節非子虛烏
            有。又再衡諸被害人原本不知被告之真實年籍，而
            係於報案後警方始依據照片及通聯記錄反向查明被
            告身分，更足認被害人並無被告所稱之陷害情事。
            另參諸被告母親事後亦帶同被告與被害人戊○○、
            丁○○等為和解，分別賠償渠等4萬元及10萬元，
            此有和解書2紙在卷可稽，則苟被告認定證人紀淑
            惠、丁○○2人之目的在於利用訴訟騙取財物，又
            何以同意以如此高額金錢賠償被害人2人。
            再者，其辯護人於偵查中亦表示該案已為和解，請
            求給予被告機會，被告自己亦不曉得有下藥給別人
            喝等語（見偵卷二第8頁），更足以佐認被告自知
            其行為可議，企圖息事寧人。從而，證人戊○○、
            丁○○、乙○○之證詞堪值採信。
      （五）至於強盜財物部分，固有證人丁○○之指訴綦詳在
            卷，惟遍閱卷內全部事證，僅得認定被告提供摻有
            藥物之柳橙汁予證人丁○○飲用，至使其陷於沉睡
            、無意識而無法抗拒狀態之事實。且經本院勘驗被
            告當日進出證人丁○○租屋處之監視器翻拍照片，
            依其拍攝角度，實難認定被告當日所背背包之厚度
            於離開證人丁○○租屋處前後有差異之處。又據證
            人丁○○證稱當日遭強盜之財物中，含有行動電話
            乙具，惟依該行動電話之序號向各家電信公司查詢
            自97年11月1日起至98年2月24日止，即證人丁○○
            指稱遭強盜後之時間之通聯記錄，均查無通聯記錄
            ，此有威寶電信公司電話通話記錄查詢單、臺灣大
            哥大公司雙向通聯記錄、中華電信公司資料查詢單
            、和信電訊公司98年2月26日函、遠傳電信公司98
            年2月28日函（見偵卷二第37-43頁）等在卷可稽，
            至其所指訴之其餘財物（即香水及皮包），就香水
            部分顯非男性所須物品，而皮包部分，丁○○亦稱
            不知其內具體財物，加以被告遭警方搜索時，亦未
            發現證人丁○○指稱遭強盜之財物，則自難於無其
            他事證佐認下，單憑證人丁○○之證詞，認定被告
            有利用證人丁○○陷於無意識狀態而不能抗拒之狀
            態強盜財物之事實。又被告縱有如前所述以非法方
            法剝奪證人戊○○、丁○○之自由之事實，然被告
            主觀之意圖為何，究係為利用該不能抗拒之狀態為
            強制性交行為，或為意圖為自己不法所有強盜他人
            財物，或有其他不法情事，依事後客觀事證顯無從
            予以認定，自亦無該當強盜罪未遂之構成要件，而
            應依罪證有疑利於被告之法理，以從輕剝奪他人行
            動自由罪論斷。綜上所述，本件事證明確，被告以
            非法方法剝奪他人行動自由既遂、未遂各乙次之犯
            行洵堪認定，應予以依法論科。
  二、核被告上開所為，係犯刑法第302條第3項、第1項剝奪他
      人行動自由未遂罪、第302條第1項之剝奪他人行動自由既
      遂罪。檢察官於起訴書稱被告係涉犯刑法第328條第1項之
      強盜既遂罪、第328條第4項、第1項之強盜未遂罪，然被
      告主觀之意圖，依事後客觀事證評價，難認有為自己不法
      所有之意圖，業已如前所述，其起訴法條尚有未合，惟因
      起訴之基本事實既屬同一，後經本院告知變更後之罪名命
      被告一併答辯，本院仍應變更起訴法條予以審判。又被告
      前開所犯前開2罪間，犯意各別，行為互殊，應予分論併
      罰。爰審酌被告本應依循醫囑按時服用藥物，用以治療自
      身之病症，卻不思正當途徑，竟將之利用於使人喪失行動
      自由之犯罪，犯後非但不思悔悟，猶飾詞狡辯，誣指他人
      係為金錢而設陷，其情顯可責難，犯後態度不佳暨犯罪手
      段、智識程度、與被害人等之關係等一切情狀，量處如主
      文所示之刑，並定其應執行刑，以示懲儆。
據上論斷，應依刑事訴訟法第299 條第1 項前段、第300 條，刑
法第302條第1項、第3項、第51條第5款，刑法施行法第1條之1，
判決如主文。
本案經檢察官李彥霖到庭執行職務
中    華    民    國    98    年    12    月    22    日
                  刑事第十七庭審判長法  官  劉煌基
                                    法  官  葉力旗
                                    法  官  楊雅清
上正本證明與原本無異。
如不服本判決應於收受送達後10日內向本院提出上訴書狀，並應
敘述具體理由；其未敘述上訴理由者，應於上訴期間屆滿後20日
內向本院補提理由書（均須按他造當事人之人數附繕本）「切勿
逕送上級法院」。告訴人或被害人如對於本判決不服者，應具備
理由請求檢察官上訴，其上訴期間之計算係以檢察官收受判決正
本之日期為準。
                                    書記官  吳俊龍
中    華    民    國    98    年    12    月    22    日
附錄本案論罪科刑法條全文：
中華民國刑法第302條
（剝奪他人行動自由罪）
私行拘禁或以其他非法方法，剝奪人之行動自由者，處 5 年以
下有期徒刑、拘役或 3 百元以下罰金。
因而致人於死者，處無期徒刑或 7 年以上有期徒刑，致重傷者
，處 3 年以上 10 年以下有期徒刑。
第 1 項之未遂犯罰之。

司法院資訊處製作；財團法人民間司法改革基金會備份。
